ACORDAO-COMPLETO-2343317

ACÓRDÃO 342/2019 ATA 5/2019 - PLENÁRIO

VISTOS, relatados e discutidos estes autos de Relatório de Auditoria de conformidade realizada na Secretaria de Estado da Saúde em Goiás e nas secretarias municipais de saúde de Goiânia, Pirenópolis e Petrolina de Goiás, no período entre 7/8/2017 e 1/12/2017, cujo objeto compreendeu os respectivos procedimentos de aquisição de medicamentos, mediante a utilização de recursos federais transferidos pelo Ministério da Saúde.
ACORDAM os Ministros do Tribunal de Contas da União, reunidos em Sessão Plenária, ante as razões expostas pelo Relator, em:
9.1. considerar revéis os Srs. Gustavo Fernandes Cardoso e Hisham Mohamad Hamida e, nos termos do art. 12 da Lei 8.443/1992, dar continuidade ao processo;
9.2. acolher as razões de justificativa do Sr. Renato Ribeiro Chaves;
9.3. rejeitar as razões de justificativa do Sr. Junio Pereira de Siqueira;
9.4. aplicar aos Srs. Gustavo Fernandes Cardoso (na condição de ex-secretário Municipal de Saúde de Petrolina de Goiás, CPF XXX.539.611-XX) , Hisham Mohamad Hamida (na condição de ex-secretário Municipal de Saúde de Pirenópolis, CPF XXX.014.361-XX) e Junio Pereira de Siqueira (na condição de secretário Municipal de Saúde de Pirenópolis, CPF XXX.387.031-XX) , individualmente, a multa prevista no art. 58, II, da Lei 8.443/1992, no valor de R$ 5.000,00 (cinco mil reais) fixando-lhes o prazo de 15 (quinze) dias, a contar das notificações, para que comprovem, perante o Tribunal (art. 214, inciso III, alínea "a", do Regimento Interno/TCU) , o recolhimento das dívidas ao Tesouro Nacional, atualizadas monetariamente desde a data do presente acórdão até a dos efetivos recolhimentos, se forem pagas após o vencimento, na forma da legislação em vigor;
9.5. autorizar, desde logo, nos termos do art. 28, inciso II, da Lei 8.443/1992, a cobrança judicial das dívidas caso não atendidas as notificações;
9.6. determinar à Secretaria Municipal de Saúde de Pirenópolis e à Secretaria Municipal de Saúde de Petrolina de Goiás, com fundamento no art. 250, inciso II, do RI/TCU, que se abstenham de realizar licitações de medicamentos aglutinadas com produtos de natureza diversa (insumos, por exemplo) , de modo a evitar acúmulo excessivo de itens de compra em um mesmo certame, em prejuízo ao caráter competitivo e à economicidade do correspondente gasto público - arts. 3º e 15, IV da Lei 8.666/1993;
9.7.  determinar à Secretaria Estadual de Saúde de Goiás e às Secretarias Municipais de Saúde de Goiânia, de Pirenópolis e de Petrolina de Goiás, com fundamento no art. 250, inciso II, do RI/TCU, que realizem, conforme previsão inserida entre as cláusulas dos editais licitatórios de aquisições de medicamentos processadas pelo Sistema de Registro de Preços, periódica pesquisa de mercado para comprovação da vantajosidade da aquisição, mesmo após a pactuação da respectiva ata - art. 9º, XI, do Decreto 7.892/2013;
9.8. determinar às Secretarias Municipais de Saúde de Goiânia, de Pirenópolis e de Petrolina de Goiás, com fundamento no art. 250, inciso II, do RI/TCU, que façam constar, nos editais licitatórios de aquisições de medicamentos, critérios de aceitabilidade de preços definidos pelos seguintes parâmetros: a isenção obrigatória de ICMS para os medicamentos discriminados no Convênio ICMS Confaz 87/2002, o Preço Máximo de Venda ao Governo - PMVG (Resolução CMED/ANVISA 3/2011) e o Banco de Preços em Saúde, mantido pelo Ministério da Saúde (Acórdão 2901/2016-TCU-Plenário - Revisor: Min. Benjamim Zymler) .

Auditoria com o objetivo de analisar os procedimentos de aquisição de medicamentos, mediante a utilização de recursos federais transferidos pelo Ministério da Saúde.

Prefeituras Municipais do Estado de Goiás (246 Municípios); Secretaria de Estado da Saúde de Goiás.

3. Interessados/Responsáveis:
3.1. Interessado: Secretaria de Controle Externo do TCU/GO (00.414.607/0007-03)
3.2. Responsáveis: Claudio Neias de Carvalho (XXX.640.981-XX); Fatima Mrue (XXX.954.911-XX); Gustavo Fernandes Cardoso (XXX.539.611-XX); Hisham Mohamad Hamida (XXX.014.361-XX); Junio Pereira de Siqueira (XXX.387.031-XX); Leonardo Moura Vilela (XXX.045.541-XX); Renato Ribeiro Chaves (XXX.203.091-XX).

Min. Benjamim Zymler).

13.1. Ministros presentes: José Mucio Monteiro (Presidente), Walton Alencar Rodrigues, Benjamin Zymler, Augusto Nardes (Relator), Aroldo Cedraz, Ana Arraes, Bruno Dantas e Vital do Rêgo.
13.2. Ministro-Substituto convocado: Augusto Sherman Cavalcanti.
13.3. Ministros-Substitutos presentes: André Luís de Carvalho e Weder de Oliveira.

ACORDAO-COMPLETO-2355856

Acórdão de Relação 1350/2019 - Plenário

Acórdão de Relação

ACORDAO-COMPLETO-2431209

Acórdão de Relação 2640/2020 - Plenário

ACORDAO-COMPLETO-2412012

Acórdão de Relação 1373/2020 - Plenário

ACORDAO-COMPLETO-2384339

Acórdão de Relação 2719/2019 - Plenário

AUGUSTO NARDES

Adoto como relatório, com ajustes de forma que considero pertinentes, a instrução lavrada na Secretaria de Controle Externo no Estado de Goiás, ratificada de modo unânime pelo corpo dirigente:
"INTRODUÇÃO
1.	Cuidam os autos de auditoria de conformidade realizada na Secretaria de Estado da Saúde em Goiás e nas secretarias municipais de saúde de Goiânia, Pirenópolis e Petrolina de Goiás, no período entre 7/8/2017 e 1/12/2017, cujo objeto compreendeu os respectivos procedimentos de aquisição de medicamentos, mediante a utilização de recursos federais transferidos pelo Ministério da Saúde.
2.	A auditoria faz parte de uma Fiscalização de Orientação Centralizada - FOC, coordenada pela Secretaria de Controle Externo da Saúde (SecexSaúde) , e contou, além da equipe orientadora, com dez equipes regionais: Secex/AM, Secex/BA, Secex/CE, Secex/GO, Secex/MG, Secex/MS, Secex/RJ, Secex/RN, Secex/RR e Secex/PA.
HISTÓRICO
3.	Auditores da Secex-GO elaboraram relatório de auditoria (peça 71) indicando a constatação dos seguintes indícios de irregularidade: (i) adoção de inadequada modalidade de licitação; (ii) ausência de controle formal nos procedimentos de recebimento, armazenamento e distribuição de medicamentos; (iii) cumulação de itens de compra com natureza diversa, em prejuízo à economicidade e ao caráter competitivo da correspondente licitação; (iv) ausência de realização periódica de pesquisa de mercado para comprovação da vantajosidade da aquisição processada pelo Sistema de Registro de Preços; (v) ausência de previsão em edital de critérios obrigatórios de aceitabilidade de preços; (vi) ausência de fundamentação hábil em ato de dispensa de licitação; (vii) ausência de discriminação do número do lote e do fabricante em nota fiscal de compra de medicamentos. Ao final do relatório, concluiu-se que eram pertinentes a impulsão das seguintes determinações às entidades fiscalizadas (peça 71, p. 15-16) :
- abster-se de realizar licitações de medicamentos aglutinadas com produtos de natureza diversa (insumos, por exemplo) , de modo a evitar acúmulo excessivo de itens de compra em um mesmo certame, em prejuízo ao caráter competitivo e à economicidade do correspondente gasto público - arts. 3º e 15, IV da Lei 8.666/1993 (SMS/Pirenópolis e SMS/Petrolina de Goiás) - achado III.3;
- realizar, conforme previsão inserida entre as cláusulas dos editais licitatórios de aquisições de medicamentos processadas pelo Sistema de Registro de Preços, periódica pesquisa de mercado para comprovação da vantajosidade da aquisição, mesmo após a pactuação da respectiva ata - art. 9º, XI, do Decreto 7.892/2013 (SES/GO e SMS's de Goiânia, de Pirenópolis e de Petrolina de Goiás) - achado III.4;
- fazer constar, nos editais licitatórios de aquisições de medicamentos, critérios de aceitabilidade de preços definidos pelos seguintes parâmetros: isenção obrigatória de ICMS para os medicamentos discriminados no Convênio ICMS Confaz 87/2002; Preço Máximo de Venda ao Governo - PMVG (Resolução CMED/ANVISA 3/2011) ; e Banco de Preços em Saúde, mantido pelo Ministério da Saúde (Acórdão 2901/2016-TCU-Plenário - Revisor: Min. Benjamim Zymler) - achado III.5 (SMS's de Goiânia, de Pirenópolis e de Petrolina de Goiás) .
4.	Entretanto, em caráter preliminar, houve destaque à necessidade de se realizar as seguintes audiências (peça 71, p. 17) :
- fornecimento de medicamentos ao município de Pirenópolis pela empresa distribuidora Comercial Cirúrgica Rioclarense, cujas especificações (número de lote - conforme quadro anexo) , não foram atestadas pelos laboratórios fabricantes nas vendas realizadas junto à referida distribuidora - art. 96 da Lei 8.666/1993 - responsável: Hisham Mohamad Hamida - achado III.2;  
- autorização de dispensa de licitação para aquisição de medicamentos (DL 34/2017) relativa ao município de Petrolina de Goiás sem a devida caracterização do critério de urgência, uma vez que ainda vigiam atas de registro de preços voltadas ao mesmo tipo de aquisição (pregões 10/2016 e 26/2016) , o que propiciava ao ente municipal rol de fornecedores legalmente habilitados para o atendimento da demanda da população - art. 24, IV da Lei 8.666/1993 - responsável: Renato Ribeiro Chaves - achado III.6;
- fornecimento de medicamentos ao município de Pirenópolis pelas empresas Drogaria Geleade, Drogaria Pirifarma, Eustak Figueiredo e Cia e Comercial Cirúrgica Rioclarense, relacionadas à Dispensa de Licitação 02/2017, em cujas notas fiscais não estão discriminadas o nome do fabricante e/ou o número do lote do medicamento (RDC Anvisa 44/2009, art. 30, § 2º) - responsável: Junio Pereira de Siqueira - achado III.7;
- fornecimento de medicamentos ao município de Petrolina de Goiás pelas empresas Recmed Comercial de Materiais Hospitalares ME e Star Odontomédica ME, durante o exercício de 2016, em cujas notas fiscais não está discriminado o nome do fabricante (RDC Anvisa 44/2009, art. 30, § 2º) - responsável: Gustavo Fernandes Cardoso - achado III.7.
5.	Outrossim, consta no Relatório de Auditoria, destaque à necessidade de se dar conhecimento à SecexSaúde, para efeito de consolidação dos trabalhos da FOC, das irregularidades identificadas na fiscalização.
6.	A proposta de encaminhamento obteve posicionamento favorável da unidade técnica (peças 72 e 73) . Em seguida, impulsionou-se a realização das audiências propostas (peças 78-81) , cujos correspondentes avisos de recebimento foram consecutivamente juntados ao feito (peças 82-85) . Entretanto, apenas os Srs. Junio Pereira de Siqueira (Secretário Municipal de Saúde de Pirenópolis, de 8/2/2017 a 6/10/2017; CPF XXX.387.031-XX) ; e Renato Ribeiro Chaves (Secretário Municipal de Saúde de Petrolina de Goiás, de 1/1/2017 a 3/7/2017; CPF XXX.203.091-XX) apresentaram respostas às audiências (peças 86-87) , às quais são objeto de exame na presente instrução.
EXAME TÉCNICO
Srs. Gustavo Fernandes Cardoso e Hisham Mohamad Hamida (audiência) 
7.	Não constam nos autos respostas às audiências encaminhadas pelos Srs. Gustavo Fernandes Cardoso (Secretário Municipal de Saúde de Petrolina de Goiás de 08/08/2016 a 31/12/2016; CPF XXX.539.611-XX) e Hisham Mohamad Hamida (Secretário Municipal de Saúde de Pirenópolis de 1/1/2015 a 31/12/2016; CPF XXX.014.361-XX) . Desta feita, com fulcro no que dispõe o art. 202, § 8º, do RI-TCU c/c art. 12, § 3º, da Lei 8.443/1992, estes devem ser considerados revéis, aplicando-se, por conseguinte, a multa prevista no art. 58, II, da Lei 8.443/1992 aos referidos gestores.
Sr. Junio Pereira de Siqueira (audiência) 
8.	No que diz respeito à resposta (peça 86) apresentada pelo Sr. Junio Pereira de Siqueira, Secretário Municipal de Saúde de Pirenópolis de 8/2/2017 a 6/10/2017, verifica-se que não houve a apresentação das razões de justificativa relacionadas ao fato de em amostra das notas fiscais auditadas pela equipe de fiscalização não estarem discriminados os nomes dos fabricantes, nem o número do lote dos medicamentos. O referido gestor se limitou a informar que a resposta apresentada tinha a finalidade de atender ao Ofício de Requisição 19/2018 TCU/SECEX-GO, o qual requisitou o encaminhamento das notas fiscais atreladas à Dispensa 2/2017, para se aferir o nome dos fabricantes e os lotes dos medicamentos. Ademais, juntou aos autos diversas notas fiscais (algumas com indicação do nome do fabricante e do lote do medicamento) ; relatórios emitidos pelos fornecedores acerca das marcas de alguns dos medicamentos adquiridos pela prefeitura no período e cartas de correções de parte das notas fiscais, emitidas em 2018 (após o recebimento do ofício de audiência) , retificando notas fiscais emitidas sem a indicação das marcas dos medicamentos.
Análise
9.	Consta no item II.7 do Relatório de Auditoria o seguinte relato da situação encontrada pela equipe de fiscalização (peça 71, p. 14) :
49. (...)  Na aquisição pertinente à Dispensa de Licitação 02/2017, em Pirenópolis, as empresas Drogaria Geleade Ltda, Drogaria Pirifarma e Eustak Figueiredo e Cia Ltda forneceram medicamentos ao município sem discriminarem nas correspondentes notas fiscais o fabricante nem o número do lote (...) 
10.	Trata-se, portanto, de questão que, em que pese possa vir a ser saneada, retrata situação pretérita encontrada que caracteriza violação ao disposto na RDC Anvisa 44/2009, art. 31, § 2º:
Art. 31. As farmácias e drogarias devem estabelecer, documentar e implementar critérios para garantir a origem e qualidade dos produtos adquiridos.
 (...) 
§2º O nome, o número do lote e o fabricante dos produtos adquiridos devem estar discriminados na nota fiscal de compra e serem conferidos no momento do recebimento.
11.	Desta feita, considerando que não há materialmente nenhuma razão de justificativa apresentada, assim como nenhum outro elemento que possa utilizado em favor do gestor, é mister a aplicação da multa prevista no art. 58, II, da Lei 8.443/1992.
Sr. Renato Ribeiro Chaves (audiência) 
12.	No que diz respeito à resposta (peça 87) apresentada pelo Sr. Renato Ribeiro Chaves, Municipal de Saúde de Petrolina de Goiás de 1/1/2017 a 3/7/2017, foi informado: (i) que, em 2/1/2017, a administração da qual faz parte recebeu o almoxarifado de medicamentos e materiais com estoques quase zerados; (ii) que um processo licitatório convencional poderia exigir mais de 90 dias; (iii) que, a par de o TCM/GO ter expedido a IN 6/2016 dispondo sobre medidas relativas à transição dos mandatos, não foram compartilhadas informações acerca da vigência de contratos, de processos licitatórios executados, dos saldos de contratos, de empresas contratadas, tampouco relatórios de estoques ou de reservas nos almoxarifados; (iv) que, não estando de posse das referidas informações, com o objetivo de garantir o acesso aos medicamentos pelos usuários da rede municipal de saúde, sem que ferisse nenhum dispositivo legal, em observância aos princípios da economicidade e da isonomia, fora instaurado, em 10 de fevereiro de 2017, o Processo 0285/2017, referente à Dispensa de Licitação n° 0034/2017; e (v) que só tomou conhecimento dos processos licitatórios realizados na gestão 2016, após a devida notificação desta corte.
13.	Adicionalmente, o Sr. Renato defende que havia legalidades nos Pregões Presenciais 10/2016 e 26/2016, em especial em face de deficiências relacionadas a uma potencial insuficiente amplitude das pesquisas de preço à época realizadas. Outrossim, sustenta que mesmo que havendo ata de registro de preços, à administração é facultada a utilização de outros meios, não havendo, portanto, o gestor cometido infração ao instaurar o processo de dispensa de licitação. Por fim, ressalta que a dispensa de licitação em questão atendeu apenas as necessidades imediatas do município, tendo sido, inclusive, em seguida instaurado o processo licitatório do Pregão Presencial 10/2017, de 6/6/2017, também para a aquisição de medicamentos.
Análise
14.	As razões de justificativa apresentadas pelo Sr. Renato indicam que o gestor agiu com o propósito de assegurar a continuidade no fornecimento dos medicamentos, em face de a gestão anterior não ter realizado a apropriada transição, foram compartilhadas informações acerca da vigência de contratos, de processos licitatórios executados, dos saldos de contratos, de empresas contratadas, tampouco relatórios de estoques ou de reservas nos almoxarifados. A princípio, situações como a descrita não deveriam ocorrer, entretanto é notório que nos pequenos municípios tal realidade já se tornou fato corriqueiro. Consubstancia tal entendimento, o fato de o TCM/GO ter expedido instrução normativa tratando do assunto.
15.	A audiência em exame não aborda questões relacionadas aos preços praticados, tão somente solicita a apresentação de razões de justificativa em razão de o gestor ter optado por impulsionar uma dispensa de licitação durante a vigência de ata de registro de preços. Nesse sentido, as informações trazidas ao feito pelo Sr. Renato, destacando que, à época, desconhecia a existência da citada ata de registro de preços, caracterizam a boa-fé do gestor.
16.	Nessa esteira, convém ressaltar que a jurisprudência desta Corte de Contas estabelece que é considerado de boa-fé o responsável que, embora tenha concorrido para alguma irregularidade, tenha seguido as normas pertinentes, os preceitos e os princípios do direito (Acórdão TCU 7.936/2018 - 2ª Câmara, relator Augusto Nardes) . Ademais, há julgado que estabelece que a boa-fé deve ser demonstrada e comprovada a partir dos elementos que integram os autos, corroborada em contexto fático propício ao reconhecimento dessa condição em favor dos responsáveis (Acórdão 4667/2017-TCU-Plenário, relator Bruno Dantas) .
17.	Desta feita, considerando o que dispõe a ementa do Acórdão 7378/2009-TCU-Primeira Câmara, relator Valmir Campelo) , a qual destaca que se condena o gestor baseado na responsabilidade subjetiva do agente público, apurada pela verificação do nexo de causalidade entre a infração praticada e o comportamento do agente, entende-se que não se trata de situação que enseje a aplicação de multa no gestor.
Determinações e demais proposições constantes no Relatório de Auditoria
18.	Realizadas as audiências, deve-se impulsionar a apreciação pelo relator das determinações e proposições destacadas no Relatório de Auditoria, transcritas nos itens 3 e 4, retro.
CONCLUSÃO
19.	Os Srs. Gustavo Fernandes Cardoso e Hisham Mohamad Hamida devem ser considerados revéis, aplicando-se, por conseguinte, a multa prevista no art. 58, II, da Lei 8.443/1992 aos referidos gestores (item 7) . Ao Sr. Junio Pereira de Siqueira é mister a aplicação da multa prevista no art. 58, II, da Lei 8.443/1992, em face de não ter apresentado materialmente nenhuma razão de justificativa (itens 8-11) . Devem ser acatadas as razões de justificativa apresentadas pelo Sr. Renato Ribeiro Chaves (itens 12-17) . Por fim, as determinações e demais proposições constantes no Relatório de Auditoria devem ser submetidas à apreciação do Exmo. Ministro Relator destes autos (item 18) .
PROPOSTA DE ENCAMINHAMENTO
20.	Ante todo o exposto, submetem-se os autos à consideração superior, propondo:
a) determinar à SMS/Pirenópolis e à SMS/Petrolina de Goiás, com fundamento no art. 250, inciso II, do RI/TCU, que se abstenha de realizar licitações de medicamentos aglutinadas com produtos de natureza diversa (insumos, por exemplo) , de modo a evitar acúmulo excessivo de itens de compra em um mesmo certame, em prejuízo ao caráter competitivo e à economicidade do correspondente gasto público - arts. 3º e 15, IV da Lei 8.666/1993;
b) determinar à SES/GO e às SMS's de Goiânia, de Pirenópolis e de Petrolina de Goiás, com fundamento no art. 250, inciso II, do RI/TCU, que realizem, conforme previsão inserida entre as cláusulas dos editais licitatórios de aquisições de medicamentos processadas pelo Sistema de Registro de Preços, periódica pesquisa de mercado para comprovação da vantajosidade da aquisição, mesmo após a pactuação da respectiva ata - art. 9º, XI, do Decreto 7.892/2013;
c) determinar, às SMS's de Goiânia, de Pirenópolis e de Petrolina de Goiás, com fundamento no art. 250, inciso II, do RI/TCU, que façam constar, nos editais licitatórios de aquisições de medicamentos, critérios de aceitabilidade de preços definidos pelos seguintes parâmetros, a isenção obrigatória de ICMS para os medicamentos discriminados no Convênio ICMS Confaz 87/2002, o Preço Máximo de Venda ao Governo - PMVG (Resolução CMED/ANVISA 3/2011) , e o Banco de Preços em Saúde, mantido pelo Ministério da Saúde (Acórdão 2901/2016-TCU-Plenário - Revisor: Min. Benjamim Zymler) ;
d) aplicar aos Srs. Gustavo Fernandes Cardoso (na condição de ex-secretário Municipal de Saúde de Petrolina de Goiás, CPF XXX.539.611-XX) , Hisham Mohamad Hamida (na condição de ex-secretário Municipal de Saúde de Pirenópolis, CPF XXX.014.361-XX) e Junio Pereira de Siqueira (na condição de secretário Municipal de Saúde de Pirenópolis, CPF XXX.387.031-XX) , individualmente, a multa prevista no art. 58, II, da Lei 8.443/1992, fixando-lhes o prazo de 15 (quinze) dias, a contar das notificações, para que comprovem, perante o Tribunal (art. 214, inciso III, alínea "a", do Regimento Interno/TCU) , o recolhimento das dívidas ao Tesouro Nacional, atualizadas monetariamente desde a data do acórdão que vier a ser proferido até a dos efetivos recolhimentos, se forem pagas após o vencimento, na forma da legislação em vigor;
e) autorizar, desde logo, nos termos do art. 28, inciso II, da Lei 8.443/1992, a cobrança judicial das dívidas caso não atendidas as notificações".
	É o relatório.

não há.

Não atuou.

RELATÓRIO DE AUDITORIA. FISCALIZAÇÃO DE ORIENTAÇÃO CENTRALIZADA. PROCEDIMENTOS DE AQUISIÇÃO DE MEDICAMENTOS COM UTILIZAÇÃO DE RECURSOS FEDERAIS. SECRETARIA DE ESTADO DA SAÚDE DE GOIÁS. MUNICÍPIOS DO ESTADO DE GOIÁS. AUDIÊNCIAS. ACOLHIMENTO DAS RAZÕES DE JUSTIFICATIVA DE UM DOS GESTORES, REJEIÇÃO DE DOIS OUTROS. REVELIA. MULTA. DETERMINAÇÕES.

RELATÓRIO DE AUDITORIA (RA)

Secretaria do TCU no Estado de Goiás (Secex-GO).

Aprecio Relatório de Auditoria de conformidade realizada na Secretaria de Estado da Saúde em Goiás e nas secretarias municipais de saúde de Goiânia, Pirenópolis e Petrolina de Goiás, cujo objeto compreendeu os respectivos procedimentos de aquisição de medicamentos, mediante a utilização de recursos federais transferidos pelo Ministério da Saúde.
2.	A auditoria fez parte de uma Fiscalização de Orientação Centralizada - FOC, coordenada pela Secretaria de Controle Externo da Saúde (SecexSaúde) , e contou, além da equipe orientadora, com dez equipes regionais: Secex/AM, Secex/BA, Secex/CE, Secex/GO, Secex/MG, Secex/MS, Secex/RJ, Secex/RN, Secex/RR e Secex/PA.
3.	No bojo da auditoria, foram constatados os seguintes indícios de irregularidades:
a) adoção de inadequada modalidade de licitação;
b) ausência de controle formal nos procedimentos de recebimento, armazenamento e distribuição de medicamentos; 
c) cumulação de itens de compra com natureza diversa, em prejuízo à economicidade e ao caráter competitivo da correspondente licitação; 
d) ausência de realização periódica de pesquisa de mercado para comprovação da vantajosidade da aquisição processada pelo Sistema de Registro de Preços; 
e) ausência de previsão em edital de critérios obrigatórios de aceitabilidade de preços; 
f) ausência de fundamentação hábil em ato de dispensa de licitação; 
g) ausência de discriminação do número do lote e do fabricante em nota fiscal de compra de medicamentos.
4.	Ademais, foram chamados em audiência os gestores abaixo nominados, para apresentar razões de justificativas pelas irregularidades também a seguir especificadas:
a) Hisham Mohamad Hamida, Secretário Municipal de Saúde de Pirenópolis, em virtude do fornecimento de medicamentos ao município de Pirenópolis pela empresa distribuidora Comercial Cirúrgica Rioclarense, cujas especificações (número de lote - conforme quadro anexo) , não foram atestadas pelos laboratórios fabricantes nas vendas realizadas junto à referida distribuidora - art. 96 da Lei 8.666/1993;
b) Renato Ribeiro Chaves, Secretário Municipal de Saúde de Petrolina de Goiás, em virtude de autorização de dispensa de licitação para aquisição de medicamentos (DL 34/2017) relativa ao município de Petrolina de Goiás sem a devida caracterização do critério de urgência, uma vez que ainda vigiam atas de registro de preços voltadas ao mesmo tipo de aquisição (pregões 10/2016 e 26/2016) , o que propiciava ao ente municipal rol de fornecedores legalmente habilitados para o atendimento da demanda da população - art. 24, IV da Lei 8.666/1993;
c) Junio Pereira de Siqueira, Secretário Municipal de Saúde de Pirenópolis, em virtude do fornecimento de medicamentos ao município de Pirenópolis pelas empresas Drogaria Geleade, Drogaria Pirifarma, Eustak Figueiredo e Cia. e Comercial Cirúrgica Rioclarense, relacionadas à Dispensa de Licitação 02/2017, em cujas notas fiscais não estão discriminadas o nome do fabricante e/ou o número do lote do medicamento (RDC Anvisa 44/2009, art. 30, § 2º) ;
d) Gustavo Fernandes Cardoso, Secretário Municipal de Saúde de Petrolina de Goiás, em virtude do fornecimento de medicamentos ao município de Petrolina de Goiás pelas empresas Recmed Comercial de Materiais Hospitalares ME e Star Odontomédica ME, durante o exercício de 2016, em cujas notas fiscais não está discriminado o nome do fabricante (RDC Anvisa 44/2009, art. 30, § 2º) .
5.	Com efeito, chamados em audiência conforme ofícios de peças 78/81, os responsáveis tomaram conhecimento do chamamento aos autos nos termos das Avisos de Recebimento constantes das peças 82/85 dos autos.
6.	Transcorrido o prazo regimental, os Senhores Gustavo Fernandes Cardoso e Hisham Mohamad Hamida mantiveram-se inertes e não apresentaram as razões de justificativas, portanto, devem ser considerados revéis, conforme propõe a Unidade Técnica, aplicando-se, por conseguinte, a multa prevista no art. 58, II, da Lei 8.443/1992 aos referidos gestores. 
7.	Ainda em conformidade com a proposta técnica, é mister a aplicação ao Sr. Junio Pereira de Siqueira da multa prevista no art. 58, II, da Lei 8.443/1992, em face de não ter apresentado materialmente nenhuma razão de justificativa.
8.	Anuo também à proposta da Secex/GO de acolhimento das razões de justificativa do Sr. Renato Ribeiro Chaves, por concordar que suas justificativas indicam que o gestor agiu com o propósito de assegurar a continuidade no fornecimento dos medicamentos, em face de a gestão anterior não ter realizado a apropriada transição, nem foram compartilhadas informações acerca da vigência de contratos, de processos licitatórios executados, dos saldos de contratos, de empresas contratadas, tampouco relatórios de estoques ou de reservas nos almoxarifados.
9.	Assim, concordo que o referido gestor ao impulsionar procedimento licitatório de dispensa de licitação para aquisição dos medicamentos, durante a vigência de uma ata de registro de preços, o fez com o propósito de atender à necessidade da população e por desconhecimento da existência de tal ata, o que, conforme juízo da unidade técnica, caracteriza a ocorrência da boa-fé do responsável.
	Por fim, adoto as determinações propostas pela equipe de auditoria.
	TCU, Sala das Sessões Ministro Luciano Brandão Alves de Souza, em 20 de fevereiro de 2019.
Ministro JOÃO AUGUSTO RIBEIRO NARDES 
Relator